【裁判字號】    99,上易,280
【裁判日期】    990428
【裁判案由】    偽造文書
【裁判全文】
臺灣高等法院高雄分院刑事判決         99年度上易字第280號
上  訴  人  臺灣高雄地方法院檢察署檢察官
被      告  甲○○
上列上訴人因被告偽造文書案件，不服臺灣高雄地方法院98年度
訴字第1666號中華民國99年1 月26日第一審判決（起訴案號：臺
灣高雄地方法院檢察署98年度偵字第19502 號），提起上訴，本
院判決如下：
    主  文
原判決關於甲○○部分撤銷。
甲○○共同行使明知為不實之事項而使公務員登載於職務上之公
文書，足以生損害於公眾，處有期徒刑肆月，如易科罰金以銀元
參佰元即新台幣玖佰元折算壹日；減為有期徒刑貳月，如易科罰
金以銀元參佰元即新台幣玖佰元折算壹日，緩刑貳年。
    事  實
一、甲○○係大陸地區之女子，其明知與謝福明（謝福明部分業
    經原審判處罪刑確定）並無結婚之真意，竟與謝福明共同基
    於行使使公務登載不實文書之犯意聯絡，由謝福明擔任「人
    頭丈夫」，利用假結婚方式，以便其非法進入臺灣地區。謝
    福明遂於民國（下同）91年12月16日前往大陸地區，於同年
    月26日，在大陸地區江西省撫州市（起訴書誤載為杭州市，
    應予更正）與甲○○虛偽辦理結婚公證，返臺後即持該結婚
    公證書，於92年1 月20日前往財團法人海峽交流基金會（下
    稱海基會）辦理認證；再於同年月24日前往高雄市鼓山區戶
    政事務所（起訴書誤載為三民第一戶政事務所），持其與甲
    ○○在大陸地區所取得之「結婚公證書」及「海基會之證明
    」等文書，據以填具結婚登記申請書，而偽填二人結婚之事
    實，以供辦理結婚登記，使該戶政事務所不知情之承辦公務
    員陷於錯誤，而將「謝福明與大陸地區女子甲○○結婚」之
    不實事項，登載於職務上所掌管之戶籍謄本及戶口名簿等公
    文書內，足以生損害於戶政機關對於結婚登記管理之正確性
    。謝福明再於92年3 月13日，委託不知情之友人謝順安填具
    大陸地區人民進入臺灣地區旅行證申請書，並持上開使公務
    員登載不實之戶籍謄本，向內政部警政署入出境管理局（現
    改制為內政部入出國及移民署，下稱移民署）行使，以探親
    為由，申辦甲○○入境來臺手續，致使移民署承辦公務員於
    92年3 月19日核發「中華民國臺灣地區入出境許可證」予甲
    ○○。甲○○因而於同年7 月12日持上開許可證入境臺灣，
    在外打工賺錢。嗣於98年5 月18日下午1 時許，移民署專勤
    事務第二大隊高雄市專勤隊（下稱高雄市專勤隊）隊員前往
    謝福明位在高雄市三民區○○○路268 號12樓之5 住處訪查
    ，發現甲○○與謝福明結婚事實有異，而循線查獲。
二、案經內政部入出國及移民署專勤事務第二大隊高雄市專勤隊
    移送臺灣高雄地方法院檢察署檢察官偵查起訴。
    理  由
壹、證據能力部分：
一、被告謝福明於警詢中之自白有證據能力：
  (一)謝福明於原審法院審理時供稱：伊於98年5 月18日警詢時，
    雖自白與被告甲○○係假結婚，但當時係移民署官員陳裕元
    「誘導」伊這樣說的，陳裕元表示只要照著他的意思回答，
    做完筆錄就可以馬上回家，所以伊就照著他的意思回答，故
    上開自白與事實不符，並無證據能力云云。
  (二)按被告之自白，非出於強暴、脅迫、利誘、詐欺、疲勞訊問
    、違法羈押或其他不正之方法，且與事實相符者，得為證據
    ，刑事訴訟法第156 條第1 項定有明文。又訊問被告，應全
    程連續錄音；必要時，並應全程連續錄影。但有急迫情況且
    經記明筆錄者，不在此限。筆錄內所載之被告陳述與錄音或
    錄影之內容不符者，除有前項但書情形外，其不符之部分，
    不得作為證據。本章之規定，於司法警察官或司法警察詢問
    犯罪嫌疑人時，準用之。刑事訴訟法第100 條之1 第1 項、
    第2 項及第100 條之2 分別定有明文。又按依刑事訴訟法第
    100 條之1 第1 項、第100 條之2 規定，檢察官訊問被告或
    司法警察（官）詢問犯罪嫌疑人時，除有急迫情況且經記明
    筆錄者外，應全程連續錄音；必要時，並應全程連續錄影。
    揆其立法意旨，乃在建立訊（詢）問筆錄之公信力，並促使
    偵（調）查機關恪遵訊（詢）問程序之規定，以確保程序之
    合法正當。因此，舉凡與實現正當法律程序有關之偵（調）
    查機關不作為與作為義務之遵守，諸如禁止以不正方法訊（
    詢）問、不得於夜間詢問及踐行同法第95條之告知程序等，
    悉在擔保之範圍內，非僅止於確保自白之任意性。是被告之
    自白縱經證明係本諸自由意志所為，而非出於不正之方法，
    亦難謂其受正當法律程序保障之訴訟上權益，業已完全獲得
    滿足，並得據以免除或減輕上開為擔保偵（調）查機關恪遵
    訴訟上作為與不作為規定，所課予應全程錄音或錄影之義務
    。檢察官、司法警察（官）未依規定全程連續錄音或錄影所
    進行之訊（詢）問筆錄，亦屬違背法定程序取得之證據，其
    有無證據能力，仍應由法院適用同法第158 條之4 規定，依
    個案之具體情狀，審酌人權保障及公共利益之均衡維護，予
    以客觀權衡判斷，此有最高法院96年度臺上字第4908號判決
    意旨參照。本件原審共同被告謝福明於98年5 月18日下午，
    在高雄市專勤隊接受調查時，向該署人員（下稱警員）供承
    伊與被告甲○○係假結婚之情，有警詢筆錄1 份在卷可稽（
    見偵查卷第3-5 頁）。而經原審勘驗上開警詢錄音帶結果為
    ：「訊問人先詢問被告謝福明之年籍及告知權利事項；訊問
    方式採一問一答，但因被告謝福明之表達能力似缺完整，因
    而訊問人整理全部內容後，再由被告謝福明確認之，即訊問
    人歸納答詢內容後，再由被告謝福明確認是或否；訊問過程
    語氣平和，並無中斷，但少有聽聞鍵盤聲；譯文內容詳如附
    件」等語，有勘驗筆錄、上開筆錄譯文各1 份在卷可證（見
    原審(二)卷第26、30-33 頁背面）。足徵警員於製作上開筆錄
    時，雖採一問一答方式，但警員已事先就相關問題詢問被告
    謝福明，並製作筆錄之「初稿」，嗣於正式製作筆錄時，再
    就筆錄初稿之問答內容重新詢問被告謝福明，若被告謝福明
    之回答與筆錄初稿內容不同，警員亦立即更正，期間並不斷
    與被告謝福明確認筆錄記載之內容是否為其真意；準此，被
    告謝福明於警詢時坦承假結婚之供詞，顯係出於自由意志下
    所為之陳述；復參以被告謝福明於原審審理中，並未陳稱員
    警於詢問時，有何以強暴、脅迫、詐欺、疲勞訊問、違法羈
    押或其他不正方法，違法詢問之情事，且如後所述，其於警
    詢時之自白又與事實相符，足認上開警詢筆錄之製作過程雖
    因未全程連續錄音而有瑕疵，但筆錄之記載內容既符合謝福
    明之真意，且與事實相符，本院審酌人權保障及公共利益之
    均衡維護，應認謝福明於警詢中之供述，仍有證據能力，得
    採為論罪之依據。
二、被告以外之人於審判外之陳述，雖不符前4 條之規定（即刑
    事訴訟法第159 條之1 至之4 ），而經當事人於審判程序同
    意作為證據，法院審酌該言詞陳述或書面陳述作成時之情況
    ，認為適當者，亦得為證據。當事人、代理人或辯護人於法
    院調查證據時，知有第159 條第1 項不得為證據之情形，而
    未於言詞辯論終結前聲明異議者，視為有前項之同意，刑事
    訴訟法第159 條之5 定有明文。本判決除上述謝福明之供述
    外，其餘所引之證據，檢察官、被告甲○○於本院言詞辯論
    終結前，就本判決所引其餘屬於審判外陳述之證據，知有第
    159 條第1 項不得為證據之情形，均未聲明異議，且本院審
    酌該證據作成情況均無不適當之情形，是依上開規定，認得
    作為本案證據。
貳、實體部分：
一、訊據被告甲○○對於與謝福明在大陸地區江西省撫州市辦理
    結婚公證後，由謝福明返臺持該結婚公證書，於92年1 月20
    日前往海基會辦理認證；再於同年月24 日 前往高雄市鼓山
    區戶政事務所辦理結婚登記等情，固供認不諱，惟矢口否認
    有何行使使公務員登載不實文書之犯行，辯稱：伊與謝福明
    係真結婚而非假結婚云云。
二、經查：
  (一)被告甲○○於91年12月26日，在大陸地區江西省撫州市公證
    處與台灣男子謝福明辦理結婚公證；謝福明返臺後於92年1
    月20日，持上開公證書向海基會辦理認證，再於同年月24日
    前往高雄市鼓山區戶政事務所辦理結婚登記；又於92年3 月
    13日，委託友人謝順安填具「大陸地區人民進入臺灣地區申
    請書」，並檢具保證書、戶籍謄本、結婚公證書及認證書等
    文件，向移民署申請被告甲○○以配偶名義來臺探親，經移
    民署承辦公務員實質審核後，准予核發被告甲○○中華民國
    臺灣地區入出境許可證，使被告甲○○得於92年7 月12日入
    境來臺等情，除據被告甲○○自承在卷外（見原審(一)卷第53
    頁）；並有旅客入出境紀錄查詢2 紙、移民署98年11月17日
    移署資處寰字第0980166106號函及附件之大陸江西省撫州市
    公證處核發之公證書、大陸地區人民進入臺灣地區旅行證申
    請書、居留申請書、保證書、海基會證明書、戶籍謄本、結
    婚登記申請書、移民署分文清單、大陸居民往來臺灣通行證
    、臺灣地區依親居留證及逐次加簽入境證等件在卷可稽（見
    偵查卷第7 、13、14、22、24、25、30、34頁；原審(一)卷第
    20-43 頁），此部分事實洵堪認定。
  (二)謝福明於91年12月4 日與前妻離婚，於91年12月16日前往大
    陸地區，並於91年12月26日與被告甲○○結婚，此經謝福明
    證述在卷，復有旅客入出境紀錄查詢、戶籍謄本各1 份存卷
    可參（見偵查卷第7 、23頁）。準此，謝福明係甫離婚後即
    前往大陸地區，且立即與認識不深之大陸女子被告甲○○結
    婚之事實，亦堪認定；足見被告甲○○與謝福明結婚確屬異
    常。證人即高雄市專勤隊警員陳裕元於原審審理時證稱：「
    伊於98年5 月18日下午1 時，前往高雄市三民區○○○路26
    8 號12樓之5 ，去查看甲○○、謝福明當時的住處，因為甲
    ○○是大陸地區人民，她要申請在台長期居留許可，所以依
    照規定伊等要過去查看，看甲○○、謝福明是否有同居事實
    ；當時伊查看的結果，是謝福明自己一個人在住所，他的住
    所沒有女性衣物，而且謝福明當天也沒有展示衣櫃內之衣物
    給伊看，伊在門口沒有看到甲○○的鞋子；98年5 月18日伊
    等過去上址查察時，甲○○沒有在家，卷附之現場照片是98
    年5 月18日當天拍的；伊等上樓之前，有詢問大樓管理員，
    並出示甲○○之照片，詢問管理員甲○○是否有住該大樓，
    管理員說沒有；伊等於98年5 月20日有發1 張通知書給甲○
    ○，請甲○○於5 月26日上午9 點至隊部說明，結果有1 份
    雙掛號回執，由管理員及郵差退回，並表示查無此人，後來
    公文封退回之後，伊等還有去訪視1 次，第2 次去時就有見
    到甲○○」等語（見原審(二)卷第22至25頁）。雖證人謝福明
    證稱：「陳裕元去照相的時候，叫甲○○躲起來，到旁邊去
    ，後來陳裕元問伊你老婆（指甲○○）有沒有衣服，伊有打
    開衣櫃給他看」云云（見原審(二)卷第48頁）。惟證人陳裕元
    係入出國及移民署專勤事務第二大隊高雄市專勤隊之員警，
    於98年5 月18日下午至謝福明之住處訪查謝福明與甲○○同
    居情形，係依法執行職務，並無偏頗立場之必要；且其與謝
    福明素昧平生，並無恩怨，實無捏造事實違法取證之理；再
    證人陳裕元身為警員，屬司法警察人員之一份子，深切明白
    出庭作證具結後，應據實陳述之義務及如有偽證應受刑事處
    罰之嚴重後果；而其身為國家公務員，依法執行公務，自亦
    有相關行政責任及刑事責任可資擔保其行為之正當性。從而
    ，本件具有公務員身分、依法執勤之警員陳裕元於原審所為
    證述，應屬真實可信。此外，復有被告謝福明河北一路住處
    現場照片8 張、高雄市專勤隊通知書及其上載有「查無此人
    」之公文封各1 份存卷可考（見偵查卷第46、47、50頁）。
    是被告甲○○未與謝福明同居或共同生活之事實，甚為灼然
    。
  (三)證人歐順堆於原審審理時雖證稱：「伊於98年2 月1 日起在
    高雄市三民區○○○路268 號當管理員，上班時間為上午7
    時至晚上9 時，管理室只有伊1 個人而已；甲○○有和謝福
    明住在一起，伊從98年2 月1 日來服務時，就有看到渠等二
    人進進出出，伊有看過他們一起上樓、下樓；伊有時一天看
    到甲○○3 、4 次，有時一整天都沒有看到，隔天才有看到
    ；於98年2 月至5 月間，伊常常看到甲○○，甲○○沒有跟
    伊打招呼過；伊沒有和甲○○講過話，伊和謝福明有講話、
    聊天，謝福明有跟伊講甲○○是他太太；98年5 月18日移民
    署的人去渠等二人住處查訪時，伊沒有在場，伊可能去上廁
    所或去哪裡，伊沒有看到移民署的人」云云（見原審(二)卷第
    41-45 頁）。惟其於同次審理時亦證稱：「移民署之公函寄
    到被告甲○○住處，是伊蓋管理室印章及查無此人退回，因
    為那時伊可能還不認識甲○○，伊沒有確認有沒有甲○○這
    個人，是伊的疏忽，伊以為這是房東的名字；伊很少收到甲
    ○○之信件；移民署之上開公函是掛號信，伊當大樓管理員
    ，處理掛號信之方式為住戶來領掛號信時，要在登記領取簿
    上簽名，同一住戶之人可以代收該戶其他人的信件」等語（
    見原審(二)卷第43-44 頁）。證人歐順堆對於其是否認識被告
    甲○○，有前後供述不一之瑕疵；且其雖證稱：於98年2 月
    至5 月間，「常常」看到被告甲○○云云。惟被告甲○○於
    檢察官偵查時供稱：「伊出去臺北工作，1 個月會回來（指
    上開河北一路住處）1 次，一次會住到1 、2 夜」等語（見
    偵查卷第56頁）；而謝福明於檢察官偵查時亦供稱：甲○○
    平均1 個月回高雄1 次，住一夜就回臺北等語（見偵查卷第
    54頁），足見被告甲○○與謝福明鮮少在上址共同生活，是
    證人歐順堆之上開證述顯與事實不符，自不足採為有利於被
    告甲○○之認定。況衡諸常情，倘被告甲○○真有與謝福明
    同住在高雄市三民區○○○路268 號之大樓，則證人歐順堆
    身為該大樓之管理員，且既明知被告甲○○為謝福明之妻子
    ，則豈有將寄給被告甲○○之信件以查無此人為由而予以退
    件之理？綜上各情，足認證人歐順堆之上開證述，顯與事實
    不符，並與常情相違，則其所稱：謝福明與甲○○在上址同
    居生活云云，自難採信。
  (四)謝福明於98年5 月18日警詢時證稱：伊和甲○○結婚之目的
    是要幫助她來台灣工作賺錢；伊在鼓山區內惟公園認識的朋
    友「安仔」邀伊去大陸遊玩，於91年12月16日伊出發前往大
    陸之前，「安仔」沒有跟伊說要結婚；去大陸後，是「安仔
    」介紹伊與甲○○認識的，但同意結婚是伊自己同意的，「
    安仔」沒有要強逼伊娶甲○○；伊於91年12月16日第一次出
    境前往大陸，91年12月31日回來台灣，是和「安仔」一起去
    的，機票是「安仔」付的，吃飯是「安仔」帶伊去吃飯，還
    有招待伊去酒店；第二次是於92年6 月15日出境，92年7 月
    2 日回來台灣，這次是伊自己一人去的，「安仔」沒有去，
    「安仔」有給伊零用錢，機票也是「安仔」付的；「安仔」
    沒有說到要給伊錢，而伊答應娶甲○○，是因「安仔」在大
    陸招待伊，伊不好意思拒絕；伊和甲○○於91年12月26結婚
    時，那時伊沒有工作，也沒有收入，有一點點存款；甲○○
    來台灣後，有和伊一起住差不多2 個月，後來她說要出去找
    工作，因為她說有和別人借錢，借折合新臺幣10幾萬，需要
    去賺錢還人；甲○○每年回來差不多3 、4 趟，每次回來住
    差不多1 天，伊和甲○○有同床過，甲○○辦文件的時候，
    會回來高雄，才會和伊同床，沒有辦文件就聊聊天，她就說
    要趕回去上班了，伊就說好啦好啦，妳要回去就回去好了等
    語（見原審(二)卷第30-33 頁背面之警詢筆錄譯文）；於檢察
    官偵查時供稱：伊太太有時在台北的火鍋店做服務生，有時
    候在屏東東港做看護；在台北工作有2 、3 年了，她休假就
    會回來高雄，她平均1 個月回高雄1 次，住1 夜就回台北了
    ；伊與甲○○結婚時，在大陸在她家裡有請客，辦了2 桌，
    但在台灣沒有請，因為要省錢；伊父母親還在世，但與甲○
    ○結婚那麼久，伊父母還沒有看過被告甲○○等語（見偵查
    卷第52-54 、56、57頁）；於原審審理時陳稱：伊朋友「安
    仔」邀伊去大陸玩，後來伊在大陸撫州市○○○○街，看到
    1 家店賣漢堡、汽水，伊進去吃飯，和甲○○聊天，就這樣
    認識甲○○等語（見原審(二)卷第49頁背面、50頁）。而被告
    甲○○於警詢時供稱：伊與謝福明好像是在91年11月至12月
    份在福建省福清市的麥當勞速食店自行認識的，沒有人介紹
    ，伊等認識約1 個月就結婚了；當時「安仔」有跟謝福明在
    一起，「安仔」沒有介紹伊等認識；謝福明於91年12月16日
    第1 次前往大陸與伊結婚時，沒人陪他來大陸，是他1 人來
    的；結婚當時，伊在大陸之經濟狀況不是很好，謝福明當時
    在臺灣則有警衛的工作，收入還不錯；結婚沒有什麼花費，
    謝福明回臺灣後有寄一點錢給伊等語（見偵查卷第8-11頁）
    ，於檢察官偵查中供稱：伊與謝福明是在福州麥當勞認識的
    ，當時伊是跟朋友去吃東西，謝福明也是跟他的朋友去，謝
    福明之朋友是誰，伊不知道；伊等結婚時在大陸有請客，辦
    了2 桌，是在伊母親的住處；伊來台灣後就一直跟謝福明住
    在一起2 年多，但伊拿到工作證後就出去工作了，有到台北
    、新竹、東港，伊到台北做看護，新竹是做火鍋店，東港是
    做九孔的養殖業；謝福明沒有跟伊一起去台北住，伊出去工
    作1 個月會回來高雄1 次，一次會住到1 、2 夜；伊見過謝
    福明之父親及弟弟，當時謝福明跟他父親及弟弟有爭吵，所
    以伊再也沒有去過等語（見偵查卷第55-57 頁）；於原審審
    理時供稱：伊和謝福明是在撫州市的1 家店吃飯直接認識的
    ，沒有人介紹，伊不認識什麼「安仔」等語（見原審(二)卷第
    49頁背面）。依被告甲○○與謝福明供述綜合觀之，可知謝
    福明就其認識被告甲○○之過程，究係透過友人「安仔」之
    介紹，或伊自行與被告甲○○攀談相識；被告甲○○外出工
    作返回高雄之頻率究為1 年3 、4 次，或1 個月1 次；被告
    甲○○就渠等二人在大陸結婚時，是否有辦桌請客之花費；
    及伊是否認識「安仔」，前後供述不一；被告甲○○對謝福
    明於結婚時，是否有工作或收入；被告甲○○在臺北從事之
    工作究為火鍋店服務生或看護工作，及在屏東東港從事之工
    作究為看護或養殖業；被告甲○○是否見過被告謝福明之父
    親，彼此間供述亦相互歧異，如被告甲○○與謝福明確有共
    同生活之事實，則縱非朝朝暮暮，衡情應彼此之工作、工作
    地點、返家之頻率、彼此之親人有所暸解，如渠等確有結婚
    之真意，則渠等就結識及結婚之經過亦不致於如此之歧異之
    供述，是應以謝福明於警詢中之證述，其與被告甲○○係假
    結婚較為可信，是被告甲○○與謝福明間並未同居生活，亦
    無結婚之真意之事實，應屬無疑。
  (五)被告甲○○未與原審共同被告謝福明共同至戶政事務所辦理
    結婚登記之事實，固據謝福明於原審審理時證稱：「至戶政
    事務所辦理結婚登記，是伊自己1 個人去的，文件都是伊填
    載的，當時被告甲○○還沒到臺灣」等語（見原審(二)卷第49
    頁）；於本院審理時亦為相同之證述；而依卷附移民署分文
    清單2 份（見偵查卷第13、14頁），亦足證被告甲○○係於
    92年7 月12日始第一次入境臺灣。惟被告甲○○既係與謝福
    明共謀以假結婚之方式入境台灣地區，而結婚必須辦理結婚
    登記，且如上所述，渠等並無結婚真意，則被告甲○○與謝
    福明就明知無結婚之事實而使我國辦理戶政登記之公務員將
    該不實之結婚事項登載於戶籍謄本等相關公文書及持以行使
    顯有共同之犯意聯絡無訛，不能以被告甲○○未共同出面辦
    理結婚登記即為其有利之認定。
  (六)綜上所述，被告甲○○上開所辯，係卸責之詞，不足採信，
    本件事證明確，被告甲○○之犯行堪以認定。
三、按行為後法律有變更者，適用行為時之法律；但行為後之法
    律有利於行為人者，適用最有利於行為人之法律，刑法第2
    條第1 項定有明文。上開規定係規範行為後法律變更所生新
    舊法律比較適用之準據法。而比較時應就罪刑有關之事項，
    如共犯、未遂犯、想像競合犯、牽連犯、連續犯、結合犯，
    以及累犯加重、自首減輕及其他法定加減原因，如身分加減
    與加減例等一切情形，綜合全部罪刑之結果而為比較，予以
    整體適用（最高法院95年度第8 次刑事庭會議決議參照）。
    查被告甲○○行為後，刑法部分條文業於94年2 月2 日修正
    公布，於95年7 月1 日施行，是應就被告甲○○行為前、後
    相關法律，依前揭規定比較新舊法以決定應適用之法律：(一)
    法定罰金刑部分：刑法第33條第5 款修正後規定「罰金：新
    臺幣1000元以上，以百元計算之」，與修正前規定「罰金：
    （銀元）1 元以上」不同，自應以修正前刑法較有利於行為
    人。(二)共同正犯部分：修正前刑法第28條規定「二人以上共
    同實施犯罪之行為者，皆為正犯」，修正施行後規定「二人
    以上共同實行犯罪之行為者，皆為正犯」，將舊法之「實施
    」修正為「實行」。原實施之概念，包含陰謀、預備、著手
    及實行等階段之行為，修正後僅共同實行犯罪行為始成立共
    同正犯，是新法共同正犯之範圍已有限縮，排除陰謀犯、預
    備犯之共同正犯，新舊法就共同正犯之範圍既因此有所變動
    ，自屬犯罪後法律有所變更，而非純屬文字修正，應有新舊
    法比較適用之問題（最高法院96年度臺上字第934 號、第37
    73號判決），比較新舊法，以修正後規定對行為人較為有利
    。(三)經綜合比較結果：修正後之法律，其提高罰金刑之下限
    ，顯較不利於被告甲○○，依刑法第2 條第1 項前段規定，
    整體適用修正前之法律論處，自應適用舊法對被告甲○○論
    罪科刑。
四、按結婚，應為結婚之登記；結婚登記，應以當事人之一方為
    申請人，戶籍法第17條第1 項、第35條分別定有明文。而申
    請人於申請結婚戶籍登記時，應提出證明文件，經戶政事務
    所承辦公務員查驗後，將受理登記資料登錄於電腦系統，並
    於國民身分證及戶口名簿有關欄內為必要之註記，戶籍法施
    行細則第13條、第17條亦有明文。是關於結婚戶籍登記，戶
    政機關僅有形式審查權而無實質審查權，倘申請人明知無結
    婚之實，卻使戶政機關公務員為結婚之登記，自屬明知不實
    事項而使公務員登載於職務上所掌管之公文書。核被告甲○
    ○以不實之結婚事項透過共犯謝福明向戶政機關申請結婚登
    記，並委託不知情之友人謝順安持使公務員登載不實之戶籍
    謄本等公文書，向移民署申辦被告甲○○入境來臺手續，應
    依刑法第216 條、第214 條之行使使公務員登載不實公文書
    罪。被告甲○○與謝福明與真實姓名、年籍均不詳、綽號「
    安仔」之成年男子間，就上開犯行有共同之犯意聯絡及行為
    之分擔，為共同正犯，渠等利用不知之友人謝順安持以行使
    ，係間接正犯。被告甲○○所犯使公務員登載不實之低度行
    為，應為行使之高度行為所吸收，不另論罪。
五、原審就被告甲○○部分未詳為推求，遽為無罪之判決，尚有
    未洽；檢察官聲明上訴，指摘原判決關於被告甲○○部分不
    當，為有理由，應由本院將原判決關於被告甲○○部分撤銷
    改判。爰審酌被告甲○○為來台打工，竟不循法定程序為之
    ，已損及我國戶政機關對於人民結婚登記事項管理之正確性
    ，考量其犯罪動機、目的、手段等一切情狀，量處如主文第
    2 項所示之刑並諭知如易科罰金之折算標準。又被告甲○○
    犯罪之時間在96年4 月24日以前，所犯符合中華民國96年罪
    犯減刑條例第2 條所定之罪，亦無上開減刑條例第3 條、第
    5 條所定不得減刑之情形，爰依上開減刑條例第2 條第1 項
    第3 款規定，減其宣告刑2 分之1 ，並諭知如易科罰金之折
    算標準。
六、被告甲○○前未曾受有期徒刑以上刑之宣告，有臺灣高等法
    院被告前案紀錄表在卷可稽，其因一時失慮，偶罹刑章，經
    本件偵審程序及科刑宣告之教訓後，應知警惕而無再犯之虞
    ，本院認暫不執行其刑為當，爰併諭知緩刑2 年。
七、同案被告謝福明部分，業經原審判決確定，自不另論列，附
    此敘明。
據上論結，應依刑事訴訟法第369 條第1項前段、第364 條、第
299 條第1 項前段，刑法第2 條第1 項、修正前刑法第28條、第
216 條、第214 條、第41條第1 項、第74條第1 項第1 款，修正
前罰金罰鍰提高標準條例第1 條、第2 條，中華民國96年罪犯減
刑條例第2 條第1 項第3 款、第7 條、第9 條，判決如主文。
本案經檢察官陳宗吟到庭執行職務。
中    華    民    國    99    年    4     月    28    日
                  刑事第四庭    審判長法  官  蕭權閔
                                      法  官  陳吉雄
                                      法  官  李嘉興
以上正本證明與原本無異。
不得上訴。
中    華    民    國    99    年    4     月    28    日
                                      書記官  唐奇燕
附錄本件判決論罪科刑法條：
刑法第214 條：
明知為不實之事項，而使公務員登載於職務上所掌之公文書，足
以生損害於公眾或他人者，處3 年以下有期徒刑、拘役或500 元
以下罰金。
刑法第216 條：
行使第210 條至第215 條之文書者，依偽造、變造文書或登載不
實事項或使登載不實事項之規定處斷。

司法院資訊處製作；財團法人民間司法改革基金會備份。
